【裁判字號】    97,家上,315
【裁判日期】    980421
【裁判案由】    給付扶養費用
【裁判全文】
臺灣高等法院民事判決                 97年度家上字第315號
    上  訴  人  甲○○
    訴訟代理人  林雅君律師
    被上訴人    乙○○
                            1.
                丙○○
上列當事人間請求給付扶養費用事件，上訴人對於中華民國97年
11月7日臺灣板橋地方法院97年度家訴字第110號第一審判決提起
上訴，本院於98年4月7日言詞辯論終結，判決如下：
    主      文
原判決除確定部分外，關於駁回上訴人下列第二項之訴部分，並
訴訟費用之裁判均廢棄。
被上訴人乙○○、丙○○應分別自民國九十七年六月一日起至上
訴人死亡之日止，按月再給付上訴人新台幣貳仟伍佰元。
其餘上訴駁回。
第一、二審訴訟費用除確定部分外，由被上訴人各負擔四分之一
，餘由上訴人負擔。
    事實及理由
一、程序方面：
    被上訴人乙○○、丙○○受合法通知，未於言詞辯論期日到
    場，核無民事訴訟法第386條所列各款情形，爰依上訴人之
    聲請，由其一造辯論而為判決，合先敘明。
二、本件上訴人主張：
  (一)伊於民國64年間與訴外人張彩雲結婚後，育有訴外人陳柏任
    、被上訴人陳冠文、丙○○三子，扶養被上訴人等人成年。
    嗣伊於91年12月27日與張彩雲離婚，因伊長期工作過於勞累
    ，罹患頸椎退化性關節炎，身體重要器官失去功能，領有身
    心障礙手冊，健康情形不佳，時常需就醫看診，並無謀生能
    力。伊名下雖有雲林縣之土地4筆及汽車2輛，惟該4筆土地
    均為無法處分之共有祖產；至車號DM-2399號汽車，於95年
    間伊為籌措生活費用，已設定抵押予和潤企業股份有限公司
    ，現非伊占有使用，另車號FT-5562號汽車，係因伊積欠罰
    款無力繳納而未能辦理報廢，故伊並無財產可資維生。伊目
    前與母親即訴外人陳廖水招相依為命，伊每月領有殘障津貼
    新臺幣（下同）3,000元，而伊母親領有每月5,000元之老人
    津貼，二人並暫時居住在伊前妻即張彩雲之房屋中，惟張彩
    雲不時要求伊母子二人搬走。
  (二)依行政院主計處公告之家庭收支調查報告表所示，台北縣三
    重市地區95年度平均每人月消費支出為1萬9,001元，但因伊
    為身心障礙之人，每月尚需支出數千元之醫藥費及營養品以
    使健康情形不致惡化，是以每月生活所需較一般人為高，故
    伊請求被上訴人等按月各給付1萬元。又被上訴人陳冠文現
    在知名鞋業公司擔任外務，被上訴人丙○○則在五金公司擔
    任外務，均有固定工作收入，有足夠經濟能力扶養伊，另伊
    亦可接受父子共同生活方式，讓被上訴人二人迎養於家中，
    以減輕被上訴人之負擔等語。爰依民法第1114條第1款規定
    ，請求判命被上訴人應自97年6月起至上訴人死亡之日止，
    按月於每月25日以前，各給付上訴人1萬元，其給付遲延者
    ，並自各該期滿翌日起至清償日止加計法定遲延利息。
  (三)惟原審僅判命被上訴人乙○○、丙○○均應自97年6月起，
    至上訴人死亡之日止，按月各給付上訴人5,000元，並駁回
    上訴人其餘請求，上訴人就其本金敗訴部分不服而聲明上訴
    。又原判決就上訴人之本金請求有理由部分，未就法定遲延
    利息部分一併裁判，上訴人亦未就該部分聲明不服，該部分
    業已確定。另被上訴人就其敗訴部分均未聲明不服，亦已確
    定。並上訴聲明：(一)原判決不利於上訴人部分廢棄。(二)上開
    廢棄部分，被上訴人乙○○、丙○○均應自97年6月1日起，
    至上訴人死亡之日止，按月各再給付上訴人5,000元。
三、被上訴人未於言詞辯論期日到場，亦未提出書狀作任何聲明
    或陳述。
四、兩造不爭執之事實：
  (一)上訴人為訴外人陳柏任與被上訴人陳冠文、丙○○之父，有
    戶籍謄本在卷可稽（見原審97年度重調字第162號卷第4至5
    頁）。
  (二)被上訴人乙○○現年31歲，96年度薪資所得計20萬1,000元
    ，投資財產總額為20萬元；被上訴人丙○○現年27歲，96年
    度薪資所得計28萬9,770元，投資財產總額為15萬元，有稅
    務電子閘門財產所得調件明細表可證（見原審卷第33至34、
    38至39頁）。
  (三)訴外人陳柏任現年32歲，曾於臺北縣三重市調解員會與上訴
    人成立調解，願於每月給付扶養費2萬5,000元予上訴人，有
    臺北縣三重市調解委員會91年民調字第100號調解書影本附
    卷可稽（見原審卷第29頁）。
五、兩造爭執要點為：上訴人請求被上訴人乙○○、丙○○均應
    增加給付每月扶養費各5,000元有無理由？茲就兩造爭點及
    本院得心證理由分述如下：
  (一)按直系血親相互間互負扶養之義務；受扶養權利者，以不能
    維持生活而無謀生能力者為限；前項無謀生能力之限制，於
    直系血親尊親屬不適用之，民法第1114條第1款、第1117條
    分別定有明文。經查：
  1.上訴人為訴外人陳柏任與被上訴人乙○○、丙○○之直系血
    親尊親屬，而上訴人生於41年8月31日，現年56歲，罹患頸
    椎退化性關節炎，身體重要器官失去功能，領有身心障礙手
    冊，目前按月領取身心障礙補助3,000元，有診斷證明書影
    本暨檢查報告、身心障礙手冊影本為證（見原審卷第6至17
    頁），是據此足證上訴人並無謀生能力。
  2.又上訴人雖有位於雲林縣之土地及汽車，惟該等土地應有部
    分各僅為1/8，且其中二筆為道路用地，變現不易；而車號
    DM-2399號汽車，於95年間已設定抵押予和潤企業股份有限
    公司，現非上訴人占有使用，另車號FT-5562號汽車，係因
    上訴人積欠罰款無力繳納而未能辦理報廢，為被上訴人所不
    爭執，有全國財產稅總歸戶財產查詢清單、土地登記謄本為
    證（見原審卷第18至22頁）。是據此足證上訴人不能以上開
    財產維持終生生活，故上訴人此部分主張，應屬有據。
  (二)次按負扶養義務者有數人，而其親等同一時，應各依其經濟
    能力分擔義務；扶養之程度，應按受扶養權利者之需要，與
    負扶養義務者之經濟能力及身分定之；扶養之方法，由當事
    人協議定之；不能協議時，由親屬會議定之，但扶養費之給
    付，當事人不能協議時，由法院定之，民法第1115條第3項
    、第1119條第1120條前段分別定有明文。經查：
  1.上訴人於97年8月18日委請訴訟代理人發函通知親屬會議會
    員於97年9月30日下午2時召集親屬會議，惟僅會員陳廖水招
    及召集人即上訴人到場，致親屬會議未達法定人數而無法召
    開，有親屬會議開會通知函、掛號函件執據暨掛號郵件收件
    回執、親屬會議簽到簿及親屬會議紀錄影本在卷可稽（見原
    審卷第22至28頁）。從而兩造既無法就上訴人之扶養方法協
    議定之，又無法召開親屬會議，則上訴人請求法院決定被上
    訴人對上訴人之扶養方式，即屬有據。又被上訴人於原審及
    本院審理中均未到庭陳述意見，足見渠等並無迎養上訴人於
    家之意願，故上訴人請求被上訴人給付扶養費，應屬可採。
  2.上訴人之直系血親卑親屬有被上訴人二人與訴外人陳柏任共
    三人，而陳柏任現年32歲，曾與上訴人成立調解，願每月給
    付扶養費2萬5,000元予上訴人，已如前述。而被上訴人乙○
    ○現年31歲，96年度薪資所得計20萬1,000元，投資財產總
    額為20萬元；被上訴人丙○○現年27歲，96年度薪資所得計
    28萬9,770元，投資財產總額為15萬元，亦如前述，是據此
    足證被上訴人二人並無因負擔扶養義務而不能維持自己生活
    之情形，且二人之經濟能力相當，自應平均負擔扶養上訴人
    之義務。
  3.又依行政院主計處公布95年度台灣地區家庭收支調查報告所
    示，台北縣平均每人每月消費支出為1萬9,001元，有該等資
    料在卷可按（見原審卷第24至26頁）。從而本院審酌上訴人
    罹患重病兼需龐大醫藥費之實際需要、與已受訴外人陳柏任
    部分扶養之事實、被上訴人二人之經濟能力、以及目前社會
    經濟狀況與一般國民生活水準等一切情狀，認上訴人每月生
    活所需之扶養費應以4萬元為適當，而扣除由陳柏任調解給
    付2萬5,000元後，餘由被上訴人乙○○、丙○○平均分擔每
    月各為每月7,500元。而原審僅認定上訴人得請求被上訴人
    乙○○、丙○○按月各給付扶養費5,000元，尚有不足，則
    上訴人上訴請求增加給付扶養費，各於每月2,500元範圍內
    為有據。
六、綜上所述，上訴人依民法第1114條第1款規定，請求被上訴
    人應自97年6月1日起，至上訴人死亡之日止，按月各給付上
    訴人7,500元，為屬正當，應予准許。逾此部分之請求，為
    無理由，不應准許。惟上開應准許部分（除確定部分外），
    原審僅判命被上訴人按月各給付5,000元，尚有未足。上訴
    人上訴請求增加給付，於每月2,500元範圍內為正當，自應
    命被上訴人增加給付，爰由本院予以廢棄改判如主文第二項
    所示；逾此金額為無理由，應予駁回。
七、本件事證已臻明確，兩造其餘之攻擊、防禦方法，核與判決
    結果不生影響，爰不逐一論列，併此敘明。
八、據上論結，本件上訴為一部有理由，一部無理由。依民事訴
    訟法第450條、第449條第1項、第79條、第463條、第385條
    第1項前段，判決如主文。
中    華    民    國    98    年    4    月     21    日
                  民事第七庭
                        審判長法  官  鄭三源
                              法  官  王聖惠
                              法  官  邱  琦
正本係照原本作成。
不得上訴。
中    華    民    國    98    年    4     月    21    日
                              書記官  廖艷莉


司法院資訊處製作；財團法人民間司法改革基金會備份。
